最高法院刑事判決　　　　　　　　　　　　　　　　九十一年度台上字第五四八號
　　上　訴　人　甲○○
右上訴人因違反公司法案件，不服臺灣高等法院臺中分院中華民國八十八年十一月十
六日第二審判決（八十八年度上訴字第一八四○號，起訴案號：臺灣臺中地方法院檢
察署八十八年度偵緝字第二九七號），提起上訴，本院判決如左：
    主  文
原判決撤銷，發回臺灣高等院臺中分院。
　　理  由
本件原判決認定：上訴人甲○○係臺中縣霧峰鄉○○路五二巷十二號一樓凱陞有限公
司（下稱凱陞公司）負責人，基於概括之犯意，明知該公司申請設立時，股東張玉此
、黃芯妤、黃芝妤、黃茱妤，均未實際繳納股款，竟於民國八十四年六月二十四日，
利用不知情之陳皇權，於凱陞公司股東名單內，虛偽登載張玉此出資新台幣（下同）
一百二十萬元，黃芯妤、黃芝妤、黃茱妤各出資十萬元，持向臺灣省政府建設廳申辦
公司設立登記，使不知情之該建設廳承辦人員史鑑允，於同日將此不實之事項登載於
其職務上掌管之公司設立登記事卡上。復於同年十一月八日，明知杜俞青並未實際繳
納受讓股款一百二十萬元（凱陞公司董事股東名單內所載出資額二百二十萬元，其中
一百萬元應係甲○○原出資額三百五十萬元所移轉），竟利用不知情之陳皇權，於凱
陞公司股東名單內，虛偽記載杜俞青出資一百二十萬元，持向臺灣省政府建設廳申辦
公司股東出資轉讓等變更登記，使不知情之該建設廳承辦人員陳月桃，於同日，將此
不實之事項登載於其職務上掌管之公司變更登記事卡上。嗣於同年月十六日，明知黃
慧婷並未實際繳納受讓股款一百二十萬元（凱陞公司董事股東名單內所載出資額二百
二十萬元，其中一百萬元應係甲○○原出資額三百五十萬元所移轉），竟利用不知情
之陳皇權，於凱陞公司股東名單內，虛偽記載黃慧婷出資一百二十萬元，持向臺灣省
政府建設廳申辦公司股東出資轉讓等變更登記，使不知情之該建設廳承辦人員梁秀霞
，於同年月十七日，將此不實之事項登載於其職務上掌管之公司變更登記事卡上，均
足以生損害於臺灣省政府建設廳對於公司設立、變更登記管理之正確性及社會公眾交
易安全等情，因將第一審判決撤銷，改判仍依牽連犯，從一重論處上訴人連續公司負
責人，公司應收之股款，股東並未實際繳納，而以申請文件表明收足罪刑（處拘役五
十日），固非無見。
惟查：（一）修正前公司法第九條第三項前段規定（九十年十一月十二日修正公布之
公司法，改列為同法條第一項前段）乃公司應收足之股款，股東並未實際繳納，該公
司竟仍以申請文件表示收足，故而對該公司負責人科以刑事制裁。是該法條處罰者，
應係公司負責人未向股東收足應繳納之股款，竟仍以申請文書表示收足之行為。至於
公司設立登記後，股東依法將其出資轉讓於他人，乃股東權利、義務之轉讓，該項轉
讓所得，自應由讓與出資之股東向受讓人收取，公司負責人既無從收取，該項轉讓出
資之所得，亦非公司應收足之股東股款。原判決事實認定：「於八十四年十一月八日
，上訴人明知杜俞青並未實際繳納受讓股款一百二十萬元，竟利用不知情之陳皇權，
於凱陞公司股東名單內，虛偽記載杜俞青出資一百二十萬元，持向臺灣省政府建設廳
申辦公司股東出資轉讓等變更登記，使不知情之該建設廳承辦人員陳月桃，於同日將
此不實之事項登載於其職務上掌管之公司變更登記事卡上。嗣於同年月十六日，復明
知黃慧婷並未實際繳納受讓股款一百二十萬元，仍利用不知情之陳皇權，於凱陞公司
股東名單內，虛偽記載黃慧婷出資一百二十萬元，持向臺灣省政府建設廳申辦公司股
東出資轉讓等變更登記，使不知情之該建設廳承辦人員梁秀霞，於同年月十七日，將
此不實之事項登載於其職務上掌管之公司變更登記事卡上」，如若無誤，顯意指杜俞
青、黃慧婷未支付受讓凱陞公司股東轉讓出資之對價，上訴人即先後虛列杜俞青因受
讓股東張玉此或黃慧婷因受讓杜俞青出資，而成為凱陞公司股東之事實於股東名單內
，並據之辦理公司出資轉讓變更登記。則該項股東出資轉讓之對價，既應由受讓人給
付予讓與人，此自非公司負責人應向股東收足之股款，上訴人此部分行為，尚難論以
修前正公司法第九條第三項前段之罪。原判決竟認上訴人前開行為，應依修正前公司
法第九條第三項前段論科，故而論處上訴人連續公司負責人，公司應收之股款，股東
並未實際繳納，而以申請文件表明收足罪刑，自有適用法則不當之違法。（二）被告
之自白為證據之一種，依刑事訴訟法第一百五十六條第二項規定，被告雖自白犯罪，
仍應調查其他必要之證據，以察其自白是否與事實相符，倘未經調查，即逕予採用或
以採納之證據資料與被告之自白為綜合判斷，尚不足以認定犯罪事實，竟仍採納該自
白為犯罪事實之認定者，其證據法則之運用，自與上開法條規定有違。依原判決理由
說明，除被告供認犯罪之自白外，係依憑告訴人川賦工業股份有限公司負責人余秋霞
之指訴及卷附臺灣省政府建設廳八十八年五月十三日八八建三乙字第一六七八七七號
函所檢附之凱陞公司設立及變更登記相關資料影本，為認定事實之基礎。惟余秋霞之
指訴，僅敘及上訴人以凱陞公司名義向告訴人公司購買貨物不支付貨款及黃慧婷因
受讓杜俞青出資成為凱陞公司股東，竟未實際付款等事實，從未指訴凱陞公司設立登
記時，上訴人對該公司股東張玉此、黃芯妤、黃芝妤、黃茱妤應繳足之股款，有未予
收足之違反公司法犯行。另卷附之凱陞公司設立登記資料影本，則僅登載凱陞公司以
上訴人及張玉此、黃芯妤、黃芝妤、黃茱妤為股東，申辦公司設立登記經核准之事實
，亦不足憑以證明上訴人供認犯罪之自白確與事實相符。則上訴人於原審供認：凱陞
公司股東張玉此、黃芯妤、黃芝妤、黃茱妤均未實際出資，其即以申請文件表明已收
足凱陞公司應收之股款等語，是否與事實相符，原判決未詳予查證，自難認已盡調查
能事。以上各點，上訴意旨雖未指摘，惟此屬本院得依職權調查之事項，應認原判決
關於違反修正前公司法第九條第三項前段部分有撤銷發回更審之原因。再原判決關於
使公務員登載不實部分，依審判不可分原則，應併予發回。又上訴人行為後，公司法
第九條已於九十年十一月十二日修正公布，案經發回，應注意比較適用，附此指明。
據上論結，應依刑事訴訟法第三百九十七條、第四百零一條，判決如主文。
中      華      民      國    九十一    年      一      月    二十五    日
                              最高法院刑事第一庭
                                  審判長法官  施  文  仁
                                        法官  張  淳  淙
                                        法官  林  永  茂
                                        法官  蕭  仰  歸
                                        法官  陳  世  淙
      右正本證明與原本無異
                                              書  記  官
中      華      民      國    九十一    年      二      月      四      日
